【裁判字號】    94,勞訴,138
【裁判日期】    950307
【裁判案由】    給付退休金
【裁判全文】
臺灣臺中地方法院民事判決  94年度勞訴字第138號
原      告  己○○
            甲○○
共      同
訴訟代理人  周進文律師
複代理人    乙○○
            丁○○
被      告  富馨沙發家具股份有限公司
法定代理人  辛○○
訴訟代理人  林松虎律師
            蕭智元律師
上列當事人間給付退休金事件，本院於95年2月21日言詞辯論終
結，判決如下：
    主    文
原告之訴及假執行之聲請均駁回。
訴訟費用由原告負擔。
    事實及理由
一、按訴狀送達後，原告不得將原訴變更或追加他訴。但有下列
    各款情形之一者，不在此限：二、請求之基礎事實同一者。
    而所謂請求之基礎事實同一，係指變更或追加之訴與原訴之
    原因事實，有其社會事實上之共通性及關聯性，而就原請求
    所主張之事實及證據資料，於變更或追加之訴得加以利用，
    且無害於他造當事人程序權之保障，俾符訴訟經濟者稱之。
    本件原告起訴原依勞工退休金條例第11條第1、2項規定，請
    求被告給付原告甲○○退休金新台幣（下同）1,007,790 元
    ，給付原告己○○退休金954,749元，嗣於訴狀送達被告後
    ，原告於民國95年1月17日本院言詞辯論時，陳述如不可主
    張請求給付退休金，則併依勞工退休金條例第11條第2項之
    規定，聲明求為判決被告應給付原告甲○○資遣費1,007,79
    0元，給付原告己○○資遣費954,749元，核二者雖為不同之
    訴訟標的，乃為訴之追加預備之訴，惟因追加之預備新訴與
    原訴之原因事實，有其社會事實上之共通性及關聯性，而就
    原請求所主張之事實及證據資料，於追加之新預備之訴得加
    以利用，且無害於被告程序權之保障，並符訴訟經濟，原告
    之追加核乃屬民事訴訟法第255條第1項第2款規定之請求之
    基礎事實同一，雖被告不同意該追加，惟因合於民事訴訟法
    第255條第1項第2款之規定，為法之所許，合先敘明。
二、原告主張：原告甲○○係41年2月1日出生，自76年7月1日起
    受僱於被告，原告己○○係41年12月27日出生，自78年3 月
    20日起受僱於被告。94年9月27日，原告因工作數量分配問
    題與被告會計溝通，過程並無不快或衝突，結果亦為各員工
    接受，然被告法定代理人知情後，竟於其他員工面前，對原
    告甲○○咆嘯辱罵：「你是在亂三小，不能做就去給人家幹
    」，嚴重傷害原告甲○○之自尊。原告甲○○遭被告法定代
    理人辱罵後，仍繼續工作至下班，然翌日起，被告故意不分
    配任何工作予原告二人。原告二人薪資為按件合併計酬，94
    年3月份薪資為90,012元，4月份為59,003元，5月份64, 134
    元，6月份為62,607元。被告為原告己○○投保之勞保薪資
    為21,000元，為原告甲○○投保之勞保薪資為25,000元。遠
    低於實際薪資數額，被告違反勞工保險條例第72條規定。被
    告於勞工退休金條例實施前，未依勞動基準法提撥勞工退休
    準備金，損害原告權益。依勞工退休金條例第14條規定，雇
    主每月應負擔提繳不得低於勞工每月工資6%之勞工退休金，
    惟此條例施行後，被告並未提繳，而係由原告薪資中扣除。
    被告上開行為之狀態在繼續中，未逾三十日，原告得依勞動
    基準法第14條第1項第2、6款之規定，終止勞動契約。原告
    並於起訴前即以存證信函終止契約，併再以起訴狀之送達為
    終止勞動契約之意思表示。依勞工退休金條例第11條規定，
    勞動契約如依勞動基準法第14條終止，於該條例施行前之工
    作年資保留，勞工得依勞動基準法請求雇主計給該保留年資
    之退休金，不論勞工是否已屆退休年齡，均無不同，以防雇
    主以各種不正方法迫使勞工難以繼續服勞務，而勞工若終止
    勞動契約，僅得請求資遣費，雇主竟得免給付較高金額之退
    休金之不合理情形，而勞工退休條例施行後，原告係適用該
    條例，故有勞工退休金條例第11條第1、2項之適用。原告二
    人94年3月至8月之薪資分別為90,012元、59,003元、64,134
    元、62,607元、35,470元、52,488元，總計363,714元，每
    月平均薪資60,619元，原告每人各2分之1，即30,309.5元。
    原告甲○○自76年7月1日受雇於被告，至94年10月31日，年
    資為18年3月，依勞動基準法第55條第1項第1款規定，退休
    金基數為33又3/12，依上開平均薪資，得請求被告給付1,
    007,790元退休金；原告己○○自78年3月20日受雇於被告，
    至94年10月31日，年資為16年6月，退休金基數為31又6/1 2
    ，得請求954,749元之退休金。原告二人任職期間，未休特
    別休假，依勞動基準法第38條之規定，勞工得請求特別休假
    ，而原告受雇於被告期間，被告並未給予原告特別休假，原
    告前發函被告請求排定特別休假未果，茲請求89年11月10日
    至94年11月10日共5年，依平均薪資計算之相當於特別休假
    之薪資。原告甲○○自89年11月10日至94年11月10日之5年
    間，特別休假日數共91天（93年11月10日至94年11月10日，
    該年度年資為滿17年，該年度應有特別休假21天，該年度之
    前4年度之特別休假為20、19、18、17天，5年度合計共91天
    ），原告己○○則為85天（93年7月1日至94年7月1日該年度
    年資滿15年，該年度依有特休假19天，該年度之前4年度之
    特別休假為18、17、16、15天，5年度合計共85天），以平
    均薪資各30,309.5元計算，被告應給付原告甲○○91,938元
    （30,309.5x91/30）、原告己○○85,876元（30,309.5x85/
    30）。就94年10月份，原告係因被告無故拒絕原告服勞務，
    依民法第487條規定，原告仍得請求被告給付依平均薪資計
    算之報酬各30,309.5元。爰依勞工退休金條例第11條第1、2
    項規定，請求被告給付退休金，如請求退休金為無理由，則
    依同條例第11條第2項之規定，請求被告給付資遣費，併依
    僱傭關係，請求被告給付特別休假之工資及94 年10月份之
    薪資，並聲明：(一)被告應給付原告甲○○1,130,037元及自
    起訴狀繕本送達翌日起至清償日止，按年息5%計算之利息；
    (二)被告應給付原告己○○1,070,934元及自起訴狀繕本送達
    翌日起至清償日止，按年息5%計算之利息；(三)願供擔保，聲
    請宣告假執行。
三、被告抗辯：94年9月22日上午9時許，原告與被告負責分配工
    作之員工因分配工作事宜發生爭執，被告法定代理人之配偶
    陳富興為免爭執繼續，且因爭執係起於原告甲○○未依分配
    工作，遂出言：「不要再亂了」，以制止紛爭，並未對原告
    甲○○辱罵：「不能做就去給人家幹」。94年9月22日上午9
    時許，被告法定代理人之配偶陳富興為上揭制止行為後，原
    告二人隨即收拾其物品，並當場於被告法定代理人面前電告
    另一家工廠，表示要到該工廠上班，而逕自離去，自此未再
    至被告公司上班。依勞工保險條例第14條第1項之規定，按
    件計酬之月投保薪資係比照同一工作等級勞工之月薪資總額
    ，並非以其實際所受領之變動薪資投保。兩造於勞工退休金
    條例實施前即達成協議，由原告薪資中扣繳6%勞工退休金，
    即原告同意將薪資調整為按件計酬所得金額扣除6%勞工退休
    金，以提繳勞工退休金，則既經原告同意，被告自無違反勞
    工退休金條例第14條規定。勞工是否符合退休要件得請領退
    休金，係不確定之將來事實，而雇主未提撥退休準備金，不
    會影響勞工將來請求退休之權利，不符合動基準法第14條第
    1 項第6款之要件。依照勞工退休金條例有關於五年可以補
    足之相關規定，未損害到原告的權益。原告早已知悉被告為
    其投保之薪資數額，於勞工退休金條例94年7月1日實施時，
    亦已知悉被告係自原告薪資中扣繳6%，而勞工退休金條例未
    施行前，被告未提撥退休準備金，原告亦知之，原告據以主
    張終止勞動契約，不符合勞動基準法第14條第2項應於知悉
    之日起30日內終止之規定。原告於94年9月22日將其放置於
    被告公司內之物品取走，並表示要至另一家公司上班，顯見
    有辭職之意思，勞動契約於此時已終止，且被告亦因將原告
    勞工保險退保，嗣並依勞動基準法第12條第6款，以94年11
    月15日送達原告之存證信函，確認終止勞動契約，故兩造勞
    動契約已於94年9月22日因原告辭職而終止，至遲於94年11
    月15日由被告依法終止。勞工退休金條例第11條規定係指雇
    主應於勞動契約終止時，將勞工退休金條例實施前保留之工
    作年資，依勞動基準法或職業災害勞工保護法相關規定給付
    資遣費或退休金，可見非獨立之請求權基礎，勞工得否請求
    資遣費或退休金，應依勞動基準法或職業災害勞工保護法規
    定，並非於勞動契約終止時，不論是否符合勞動基準法或職
    業災害勞工保護法退休規定，均得請求退休金。本件原告不
    符合退休之要件，自不得請求退休金。勞工固有特別休假之
    權利，惟休假日期、方式應由勞雇雙方協調，且須因可歸責
    於雇主之原因致特別休假未休完時，始可請求未休之特別休
    假薪資。本件兩造未協商排定特休假，原告於離職後之94年
    11月4日始片面以存證信函要求被告協商排定休假日期，原
    告於任職期間未有特別休假，亦非可歸責於被告，原告請求
    應休而未休之特別休假薪資於法未合。原告於94年9月22日
    即自行辭職，且原告薪資係按件計酬，原告既未工作，自不
    得請求94年10月份之薪資。並聲明：(一)原告之訴及假執行之
    聲請均駁回；(二)如受不利判決，願供擔保，請准宣告免假執
    行。
四、兩造不爭執之事實：
(一)原告甲○○係41年2月1日出生，自76年7月1日起受僱於被告
    ，原告己○○係41年12月27日出生，自78年3月20日起受僱
    於被告。
(二)原告二人薪資為按件合併計酬，94年3月份薪資為90,012 元
    ，4月份為59,003元，5月份64,134元，6月份為62,607元。
(三)被告為原告己○○投保之勞保薪資為21,000元，為原告甲○○投保之勞保薪資為25,000元。
(四)被告於勞工退休金條例實施前，未依勞動基準法提撥勞工退
    休準備金。
(五)原告二人任職期間，未休特別休假。
五、得心證之理由：
    兩造厥有爭執者，為原告得否請求被告給付退休金？如請求
    退休金無理由，得否請求資遣費？又原告得否請求給付特別
    休假之工資？及原告得否請求94年10月份之薪資？查：
(一)退休金部分：
    按勞工退休條例第11條第1、2項乃規定：本條例施行前已適
    用勞動基準法之勞工，於本條例施行後，仍服務於同一事業
    單位而選擇適用本條例之退休金制度者，其適用本條例前之
    工作年資，應予保留。前項保留之工作年資，於勞動契約依
    勞動基準法第11條、第13條但書、第14條、第20條、第53條
    、第54條或職業災害勞工保護法第23條、第24條規定終止時
    ，雇主應依各法規定，以契約終止時之平均工資，計給該保
    留年資之資遣費或退休金，並於終止勞動契約後30日內發給
    ，即知勞工退休條例第11條第1、2項之規定，乃針對工作年
    資之保留予以規定而已，並非獨立之請求權基礎。如欲請求
    退休金，自仍應適用勞動基準法第53條等規定。又勞動基準
    法第53條乃規定：勞工有左列情形之一者，得自請退休：一
    、工作十五年以上年滿五十五歲者。二、工作二十五年以上
    者。雖原告甲○○係41年2月1日出生，自76年7月1日起受僱
    於被告，原告己○○係41年12月27日出生，自78年3月20日
    起受僱於被告之事實，業據原告提出勞工保險被保險人投保
    資料表為證，並為兩造所不爭執，堪認為真實。然原告二人
    既均未滿五十五歲，復於被告公司工作均未滿二十五年以上
    ，即均不符前開勞動基準法第53條自請退休之要件。原告主
    張其得依勞工退休金條例第11條第1、2項之規定，請求被告
    給付退休金，即無理由。
(二)資遣費部分：
    如前所述，勞工退休金條例第11條第2項之規定，並非資遣
    費請求權之基礎。而按勞動基準法為保障勞工之工作權，規
    定雇主除因勞工有勞動基準法第12條第1項所列各款情形之
    一，得不經預告終止契約，且對勞工不給付資遣費外，雇主
    須有同法第11條及第13條但書之事由，始得經預告勞工而終
    止勞動契約，但仍須給付勞工資遣費。至於勞工有同法第14
    條情形之一時，得不經預告而終止契約，惟雇主仍應對勞工
    發給資遣費，足見立法係兼顧勞資雙方之利益。勞動基準法
    關於資遣費之規定，既係為保護勞工而設，則勞工與雇主既
    同意終止工作契約與以上規定終止勞動契約得請求發給勞工
    資遣費之情形自屬有間，勞工應無資遣費請求權之可言。原
    告主張被告法定代理人對原告甲○○咆嘯辱罵：「你是在亂
    三小，不能做就去給人家幹」，嚴重傷害原告甲○○之自尊
    及翌日起，被告故意不分配任何工作予原告二人云云，業據
    證人即被告公司員工癸○○、壬○○、子○○、丙○○、戊○○、丑○○、庚○○分別於本院證述：當天是為了分配工
    作，原告多做了工作，壬○○要他把多做的工作拿出來，原
    告甲○○就生氣了，在那裡發脾氣，老闆陳富興就要他們不
    要在罵了，工作多做沒有關係，我們論件計酬的是說今天工
    作完成後，明天來再重新分配工作，如果有多做，會做到別
    人的工作，沒有聽到陳富興辱罵甲○○難聽的話，我沒有聽
    到他罵「你是在亂三小，不能做就去給人家幹」，他只是說
    不要再亂了。當天早上九點多，原告二人就說不做了，兩個
    人東西收一收就走了，甲○○打電話給別人，說她要去別處
    上班了，原告己○○事後有回來領薪水，甲○○就沒有再回
    來過了。：：原告二人當天搬東西搬到十二點多，隔天後沒
    有再來公司了；我是發落現場的，自94年9月21日晚上加班
    沒有做完，挪到隔天早上做，9月22日早上我在清點數量，
    結果發現數量有人多做，因為是要拿材料，結果發現材料不
    夠，因為我就講多做的人不要算錢，結果甲○○就把多做的
    東西丟給我，且很大聲的罵我，後來陳富興聽到了就出來說
    ，現在是在亂什麼，不要做就回去了，陳富興有說「你是在
    亂三小，不做就回去」，但他沒有罵「不能做就去給人幹」
    ，當天她九點多把昨天沒有做完的那批做完，就收拾東西回
    去了，她有拿手機起來打電話，說要去對方那裡做，不要再
    留在我們公司，她收東西收到那天十二點多就走了，隔天原
    告二人都沒有回來，過了一陣子的禮拜六，原告己○○跟他
    大兒子來搬針車，當天原告是在現場說不做了，大家在現場
    都有聽到：：當天我也有分新的工作要給原告二人做，但是
    原告二人沒有做當天的工作就走了。當時甲○○有罵我是豬
    ，己○○也時常罵我是豬，當天己○○沒有罵我；當時我沒
    有在現場，是後來我九點半要叫便當，原告二人說他們不做
    了，要離職了，不用叫便當了，我才知道原告二人不做了。
    ：：原告二人是自9月22日離開公司後，就沒有回來了；因
    為當天我們材料數量不夠，結果壬○○叫多做的人東西拿出
    來，結果甲○○惱羞成怒就把東西丟出來，並大聲咆嘯，結
    果老闆陳富興在後面聽到了，就說「你是在亂三小，不做回
    去啦」，但他沒有說「不能做就去給人幹」。然後原告二人
    就去收拾東西，甲○○並有打電話給他人，說她確定這次會
    離職會去那裡做，原告二人收東西後約十二點才走，之後就
    沒有在回公司了；有關當天發生的情形如丙○○所述等語。
    雖原告否認證人之證言。惟按證人為不可代替之證據方法，
    如果確係在場聞見待證事實，而其證述又非虛偽者，縱令證
    人與當事人有親屬、親戚或其他利害關係，其證言亦非不可
    採信，最高法院著有53年度台上字第2673號判例意旨足資參
    照。證人癸○○、壬○○、子○○、丙○○、戊○○、丑○○、庚○○之證言，並無證據足認為虛偽，已難認有不實，
    且該證人其中證人癸○○、壬○○與子○○、丙○○、戊○○、丑○○、庚○○等人，並經本院隔離訊問，其證言互核
    均相符合，即明證人之證言均可採信。是知原告二人於94年
    9 月22日乃主動要求離職，被告並即同意，由原告二人收拾
    東西，離開公司，原告己○○除嗣後有回來領薪水及載針車
    外，原告二人即均未曾再回公司，被告並於94年9月26日以
    原告二人已離職為由為原告二人辦理退保，亦有被告提出之
    勞工保險退保申請書為證。兩造既於94年9月22日因原告之
    要求離職而由被告同意終止原告二人與被告間之僱傭契約，
    依上說明，兩造間之僱傭契約乃因兩造之合意而終止，原告
    已無從請求資遣費。再亦知原告主張：被告於翌日起，故意
    不分配任何工作予原告二人云云，亦屬不實。再是否為勞動
    基準法第14條第1項第2款規定之重大侮辱之行為，亦應為客
    觀之觀察。被告法定代理人之配偶陳富興既於上開工作分配
    爭執情節中僅對原告甲○○說：「你是在亂三小，不做就回
    去」，並未罵：「不能做就去給人幹」，則客觀之觀察，即
    難認對原告甲○○有重大侮辱之行為。另原告又主張被告並
    有違反勞工保險條例第72條及勞工退休金條例第14條之規定
    ，原告得據以終止勞動契約云云。然勞動基準法第14條第2
    項規定：勞工依前項第6款規定終止契約者，應自知悉其情
    形之日起，30日內為之。原告二人知悉其主張之上開情形，
    早已逾30日，自不得再據以主張終止兩造間之勞動契約。故
    原告主張其得依勞動基準法第14條第1項第2、6款之規定終
    止兩造間之勞動契約，亦難認有理由。再如前述，兩造既於
    94年9月22日因原告之要求離職而被告同意終止原告二人與
    被告間之僱傭契約，則兩造間之僱傭契約業於94年9月22日
    因兩造合意終止而終止，亦無再於嗣後以他由再為終止之餘
    地，原告再主張依勞動基準法第14條第1項第1、6款之規定
    終止兩造間之勞動契約，亦屬無據。原告之請求資遣費，亦
    不合勞動基準法第11條、13條但書及第14條第1項規定終止
    勞動契約，而得依勞動基準法第17條之規定，請求資遣費之
    要件。原告請求資遣費，亦無理由。
(三)特別休假部分：
    雖按勞工在同一雇主或事業單位，繼續工作滿一定期間者，
    每年應依左列規定給予特別休假：一、一年以上三年未滿者
    7日。二、三年以上五年未滿者10日。三、五年以上十年未
    滿者14日。四、十年以上者，每一年加給1日，加至30日為
    止；第36條所定之例假、第37條所定之休假及第38 條所定
    之特別休假，工資應由雇主照給。雇主經徵得勞工同意於休
    假日工作者，工資應加倍發給。因季節性關係有趕工必要，
    經勞工或工會同意照常工作者，亦同，勞動基準法第38條第
    1至4款及第39條，固亦分別定有明文。固亦可知勞工特別休
    假為強制規定，其日期除由勞僱雙方協商排定外，勞動基準
    法並無不予准假之明文規定。原告主張：原告二人任職期間
    ，未休特別休假之事實，亦據前開證人癸○○、子○○、丙○○、戊○○、丑○○、庚○○分別於本院證述：我們是論
    件計酬，有做才有錢，並沒有特休的規定，因為我們是論件
    計酬的；我們公司現場員工是計件的，所以沒有特休；我們
    現場沒有特休；有關特休情形如丙○○所述等語，復為兩造
    所不爭執，雖堪認為真實。而前開證人癸○○、壬○○、子
    ○○、丙○○、戊○○、丑○○、庚○○亦分別於本院證述
    ：有規定早上八點上班，五點半下班，一週上班六天；我們
    上班時間是早上八點到下午五點半，一週工作六日；工作時
    間正常是早上八點到下午五點半，一週工作六天；公司上班
    時間就如子○○所述；有關上班時間如丙○○所述等語。則
    雖原告二人為按件計酬之勞工，但其工作時間固定且連續，
    而有前開特別休假之適用。惟查勞工之特別休假應在勞動契
    約有效期間為之，勞動契約之終止，如係可歸責於雇主之原
    因時，雇主應發給未休完特別休假日數之工資，前經行政院
    勞工委員會以79年12月27日台79勞動2字第21776號函釋在案
    。故當勞動契約終止時，勞工尚未休完之特別休假如係勞工
    應休能休而不休者，則非屬可歸責於雇主之原因，雇主可不
    發給未休完特別休假日數之工資，亦有行政院勞工委員會82
    年8月27日 (82)台勞動二字第44064號函釋可資參照。而如
    前述，系爭勞動契約之終止乃因原告二人之要求離職，經被
    告同意而兩造合意終止，非屬可歸責於為雇主之被告之原因
    ，則為雇主之被告即無給付該未休特別休假工資之義務，原
    告此部分未休特別休假工資之請求，亦無理由。
(四)94年10月份之薪資：
    兩造之勞動契約既於94年9月22日即已因兩造之合意而終止
    ，原告二人於94年9月22日之後，亦因兩造勞動契約之終止
    而未至被告公司上班，則其仍依據兩造之勞動契約，請求94
    年10月份之薪資，亦無理由。
(五)綜上所述，原告依勞工退休金條例第11條第1、2項規定，請
    求被告給付退休金，如請求退休金為無理由，則依同條例第
    11條第2項之規定，請求被告給付資遣費，併依僱傭關係，
    請求被告給付特別休假之工資及94年10月份之薪資，求為判
    決：(一)被告應給付原告甲○○1,130,037元及自起訴狀繕本
    送達翌日起至清償日止，按年息5%計算之利息；(二)被告應給
    付原告己○○1,070,934元及自起訴狀繕本送達翌日起至清
    償日止，按年息5%計算之利息，均無理由，均應駁回。原告
    假執行之聲請，亦因其訴之駁回而失所依附，應併駁回。
六、訴訟費用負擔之依據：民事訴訟法第78條、第85條第1項前
    段。
中    華    民    國    95    年    3     月    7     日
                  民事第二庭    法  官  陳秋月
正本係照原本作成。
如對本判決上訴，須於判決送達後20日內向本院提出上訴狀。
中    華    民    國    95    年    3     月    7     日
                                書記官  黃舜民


司法院資訊處製作；財團法人民間司法改革基金會備份。
